臺灣臺中地方法院民事判決　94年度訴字第780號
原　　　告　甲○○
訴訟代理人　柯劭臻律師
被　　　告　乙○○
訴訟代理人　王傳賢律師
　　　　　　陳麗如律師
上列當事人間請求返還價金事件，經本院於中華民國94年8月4日
言詞辯論終結，判決如下：
    主      文
原告之訴及假執行之聲請均駁回。
訴訟費用由原告負擔。
    事實及理由
壹、兩造爭執要旨：
一、原告起訴主張：原告於民國93年5月11日購買被告所有坐落
    台中縣大甲鎮○○路安利巷51號之土地及建物 (下稱系爭房
    地)，並簽訂買賣不動產契約書 (下稱系爭契約)，總價金為
    新台幣 (下同)7,244 萬元，原告已先交付485萬元之支票予
    被告並獲兌現。而兩造雖約定原告應於93年6月15日前交付
    銀行本票，被告則應交付全部書類及蓋章，雙方偕同辦理過
    戶等同時履行日期，但非可認為有履行期特別重要之合意，
    前開價金給付期日，雖因非可歸責於原告之事由未能如期履
    行，且被告於同年月16日已口頭同意延緩付款3日另約定於
    同年月18日再行協議，詎被告違反上開約定，復未先定期催
    告即解除系爭契約，自無從依系爭契約第10條約定沒收48 5
    萬元價金作為違約金；又縱被告得請求違約金，然被告沒收
    高達485萬元之違約金，顯有巧取利益及權利濫用之嫌，應
    酌減之，為此爰依民法第259條之規定提起本訴等語。並聲
    明：(1)被告應給付原告485萬元及自支付命令聲請狀送達翌
    日即94年2月24日起至清償日止，按年息5%計算之利息；(2)
    願供擔保請准宣告假執行。
二、被告則以：被告實際收受之金額為350萬元，另135萬元則由
    原告直接交付幫其協調買賣之中間人受領，被告並未經手；
    依系爭契約第3條約定，原告應於93年6月15日前付清全部餘
    款6,759萬元，因原告未依約履行，依系爭契約第10條約定
    ，被告無須經催告程序即可解除系爭契約，被告亦未同意延
    期付款，而被告業已於93年6月17日以存證信函通知原告解
    除契約，並依民法249條第2款之規定或系爭契約第10條之約
    定，沒收已交付之定金或充作違約金，原告請求回復原狀，
    自無理由；被告花費巨資經由法院拍賣程序取得系爭房地，
    原告為系爭房地原所有權人用以簽訂系爭契約之名義人，其
    對原所有權人造成被告所受之損害應一併承受，因原所有權
    人妨礙系爭房地之點交，使被告受有相當於租金之損害、無
    法營業之損失、費用支付之損失、未能取得價差利益等財產
    及精神上損害，早已超過被告實際沒收之金額，應無核減違
    約金之必要等語資為抗辯。並聲明：如主文所示。
貳、兩造不爭執之事實：
一、兩造曾簽訂系爭契約，由原告向被告買受系爭房地，總價金
    為7,244萬元。
二、原告已給付485萬元買賣價金，其餘尾款則尚未給付。
    上述事實，本院採為判決之基礎。
參、本件主要爭點：
一、被告實際收受之買賣價金究為350萬元抑或485萬元？
二、系爭契約是否因原告違約未給付價金遭被告解除，所給付價
    金應作為違約金，被告無庸返還？
三、兩造約定之違約金是否過高，應予酌減？
肆、得心證之理由：
一、契約當事人之一方遲延給付者，他方當事人得定相當期限催
    告其履行，如於期限內不履行時，得解除其契約；依契約之
    性質或當事人之意思表示，非於一定時期為給付不能達其契
    約之目的，而契約當事人之一方不按照時期給付者，他方當
    事人得不定期催告，解除其契約，民法第254條、第255條分
    別定有明文。定期行為，有絕對的定期行為與相對的定期行
    為之分，前者經過給付期，固即成為給付不能，而後者則不
    因經過給付期而成為給付不能；民法第255條之規定，固於
    相對定期行為亦有適用，惟相對定期行為之成立，以當事人
    間就履行期之特別重要成立合意為要件；民法第255 條所謂
    依契約之性質，非於一定時期為給付不能達其契約之目的者
    (絕對定期行為)，係指就契約本身，自客觀上觀察，即可認
    識非於一定時期為給付不能達契約目的之情形而言；又所謂
    依當事人之意思表示，非於一定時期為給付不能達其契約之
    目的者 (相對定期行為)，必須契約當事人間有嚴守履行期
    間之合意，並對此期間之重要（契約之目的所在）有所認識
    （最高法院30年滬上字第1號、31年上字第2840號、64年台
    再字第177號判例意旨參照）。
二、原告依系爭契約所應負之主給付義務，為給付買賣價金之義
    務，則就金錢給付義務本身之性質言，自客觀上觀察，顯非
    不於一定時期為給付不能達其契約目的 (絕對定期行為)之
    情形。而依原告提出之系爭契約影本所示，兩造於系爭契約
    第3條固約定：「．．．雙方約定於93年6月15日以前甲方（
    即原告）應將全部餘款以銀行本票（包括乙方《即被告》法
    院拍定之契稅金額）乙次交付乙方，而乙方應將本件買賣全
    部書類及蓋章交由甲方辦理過戶登記」；第10條則約定：「
    甲如不履行本契約交付殘餘價金時，或因可歸責於甲之事由
    ，不能如期交付殘餘價金時聽由乙方解除契約，所交定金及
    價金悉被乙沒沒收作為違約金，甲不得異議」等語，但綜觀
    兩造之上開約定，尚無從推演出93年6月15日交付買賣餘款
    之期日，兩造有約定排除定期催告之程序，得逕行解除契約
    之結論（尤以原告於93年6月15日前應一次付清之全部餘款
    高達6,759萬元，若謂原告一有遲延，被告即得不經催告逕
    行解除系爭契約，是否符合當事人間訂約之原意，益有可疑
    ），亦即不能認為前開價金給付日期，係屬兩造有嚴守履行
    期間之合意，並對此期間之重要有所認識之相對定期行為。
三、原告雖未於約定之93年6月15日前付清6,759萬元買賣餘款，
    惟兩造約定之價金給付期日既非絕對定期行為，亦非相對定
    期行為，業如前述，則被告未於約定期限內付款，亦不過應
    負遲延給付所生損害賠償責任（是否有原告所陳非可歸責於
    其之事由未能如期履行，且被告有口頭同意延緩付款之事實
    ，姑且不論），當無民法第255條關於得不定期催告即解除
    契約規定之適用。是系爭契約是否業經被告解除，應視被告
    有無定相當期限催告原告履行而於期限內不履行，及被告已
    向原告為解除契約之意思表示以為斷。而被告雖於93年6月
    17日以台中法院郵局第3176號存證信函通知原告，表示因原
    告違約未如期給付殘餘價金，爰依系爭契約第10條之約定解
    除該契約，該存證信函並經原告於同年月18日收受，此有被
    告提出之存證信函暨其掛號郵件收件回執影本附卷可查，然
    被告在寄發前開存證信函前並未對原告定期催告履行，業據
    被告於本院94年5月19日行言詞辯論時陳明，足見被告解除
    契約之意思表示並不合法。
四、契約解除回復原狀請求權之成立，以當事人間之契約業經依
    法解除者為限，乃屬當然。而系爭契約固未經被告合法解除
    ，但相對而言，系爭契約亦未經原告依法解除（兩造雖均主
    張系爭契約業經解除，然兩造就解除之原因各執一詞，尚不
    能認為有達成協議或不爭執）。從而原告本於民法第259條
    之規定提起本訴，請求被告返還已給付之買賣價金及法定遲
    延利息，為無理由，應予駁回。
五、原告之訴既經駁回，其假執行之聲請亦失宣告之依據，應併
    駁回之。
六、原告聲請訊問證人林金池及調取台灣台中地方法院檢察署94
    年度偵字第10202號偵查卷宗，欲用以證明兩造有延緩付款
    協議及給付仲介費用等事實，惟因系爭契約未經被告合法解
    除，有如前述，前開待證事實，即非必要，本院認無訊問及
    調查之必要；又本件事實已臻明確，兩造其餘攻擊防禦方法
    ，均與本案判決結果不生影響，爰不予逐一論述，併此敘明
    。
伍、訴訟費用負擔之依據：民事訴訟法第78條。
中　　華　　民　　國　　94　　年　　8　　月　　26　　日
                  民事第二庭    法  官  劉長宜
正本係照原本作成。
如對本判決上訴，須於判決送達後20日內向本院提出上訴狀。
中　　華　　民　　國　　94　　年　　8　　月　　26　　日
                                書記官
